【裁判字號】    99,交聲,1340
【裁判日期】    990831
【裁判案由】    違反道路交通管理處罰條例聲明異議
【裁判全文】
臺灣臺北地方法院交通事件裁定        99年度交聲字第1340號
原處分機關  臺北市交通事件裁決所
異  議  人
即受處分人  甲○○
上列受處分人因違反道路交通管理處罰條例案件，對於臺北市交
通事件裁決所中華民國九十九年七月五日所為之處分（原處分案
號：北市裁催字第裁二二－ＡＥＸ三九六七三○號），聲明異議
，本院裁定如下：
    主  文
原處分關於罰鍰部分撤銷。
上開撤銷部分，甲○○不罰。
其餘異議駁回。
    理  由
一、按「汽車駕駛人有下列情形之一者，不得駕車：……二、飲
    用酒類或其他類似物後其吐氣所含酒精濃度超過每公升零點
    二五毫克或血液中酒精濃度超過百分之零點零五以上。」，
    道路交通安全規則第一百十四條第二款定有明文。再「汽車
    駕駛人，駕駛汽車經測試檢定有下列情形之一者，處新臺幣
    （下同）一萬五千元以上六萬元以下罰鍰，並當場移置保管
    該汽車及吊扣其駕駛執照一年；因而肇事致人受傷者，並吊
    扣其駕駛執照二年；致人重傷或死亡者，吊銷其駕駛執照，
    並不得再考領：一、酒精濃度超過規定標準。二、吸食毒品
    、迷幻藥、麻醉藥品及其相類似之管制藥品。」、「汽車駕
    駛人有第一項、第三項或第四項之情形，同時違反刑事法律
    者，經移置保管汽車之領回，不受第八十五條之二第二項，
    應同時檢附繳納罰鍰收據之限制。」、「前項汽車駕駛人，
    經裁判確定處以罰金低於本條例第九十二條第三項所訂最低
    罰鍰基準規定者，應依本條例裁決繳納不足最低罰鍰之部分
    。」、「汽車駕駛人，有下列情形之一者，應接受道路交通
    安全講習：……二、有第三十五條第一項規定之情形。」，
    復為道路交通管理處罰條例第三十五條第一項、第七項、第
    八項、第二十四條第一項第二款所明文規定。又道路交通安
    全規則及道路交通管理處罰條例所稱之汽車，依道路交通安
    全規則第二條第一項第一款及道路交通管理處罰條例第三條
    第八款之規定，均包括機器腳踏車在內。
二、本件異議人即受處分人甲○○於民國九十八年二月七日凌晨
    一時二十分許，騎乘其所有之車牌號碼Ｊ六Ｙ－九九六號重
    型機車，行經臺北市○○路與辛亥路迴轉道時，為臺北市政
    府警察局大安分局臥龍街派出所員警張志誠攔檢並測得其呼
    氣所含酒精濃度達每公升零點五五毫克，遂以受處分人有違
    反道路交通管理處罰條例第三十五條第一項第一款（汽車駕
    駛人有飲用酒類或其他類似物後其吐氣所含酒精濃度超過每
    公升零點二五毫克以上之情形者，不得駕車）之規定當場掣
    單舉發，並將舉發通知單交受處分人簽收；又該違規行為依
    法應負刑事責任，故依道路交通管理處罰條例第十條之規定
    移送臺灣臺北地方法院檢察署偵辦，經臺灣臺北地方法院檢
    察署檢察官為緩起訴處分後，受處分人已依緩起訴處分之命
    令，書立悔過書一紙（已於九十八年三月十一日當庭履行）
    ，且向指定公益團體、地方自治團體或社區提供四十小時勞
    務，並參加道路安全講習六小時，其緩起訴處分期滿未經撤
    銷（緩起訴期間自九十八年三月二十五日起至九十九年三月
    二十四日止）。原處分機關就同一事件認受處分人確有前述
    違規行為，遂於九十九年七月五日以北市裁催字第裁二二－
    ＡＥＸ三九六七三○號裁決書就受處分人前開違規行為，依
    道路交通管理處罰條例第三十五條第一項第一款、第二十四
    條第一項第二款、違反道路交通管理事件統一裁罰基準及處
    理細則（下稱處理細則）第四十三條、第四十四條、第六十
    七條暨違反道路交通管理事件統一裁罰基準表（下稱基準表
    ）之規定，裁處罰鍰三萬元，並吊扣駕駛執照十二個月（已
    執行吊扣駕照處分在案），施以道路交通安全講習在案。
三、本件聲明異議意旨詳如後附之書狀影本所載。
四、經查：
(一)按道路交通管理處罰條例所規定之罰則本質上係屬行政罰，
    此由該條例中就交通違規行為所定法律效果包括罰鍰、記點
    、吊扣證照等行政罰觀之甚明（參照行政罰法第一條、第二
    條將罰鍰、吊扣證照處分均定為行政罰），是違反道路交通
    管理處罰條例之裁罰事件，自有行政罰法之適用。
(二)行政罰法第二十六條規定：「一行為同時觸犯刑事法律及違
    反行政法上義務規定者，依刑事法律處罰之。但其行為應處
    以其他種類行政罰或得沒入之物而未經法院宣告沒收者，亦
    得裁處之。前項行為如經不起訴處分或為無罪、免訴、不受
    理、不付審理之裁判確定者，得依違反行政法上義務規定裁
    處之。」。又其他種類行政罰，係指違反行政法上之義務應
    受「裁罰性」之「不利處分」，依行政罰法第二條規定，包
    括限制或禁止行為之吊扣證照處分及警告性之講習處分在內
    。究其立法目的，一行為同時觸犯刑事法律及違反行政法上
    義務規定時，由於刑罰與行政罰同屬對不法行為之制裁，而
    刑罰之懲罰作用較強，故依刑事法律處罰，即足資警惕時，
    實無一事二罰再處行政罰之必要；且刑事法律處罰，由法院
    依法定程序為之，較符合正當法律秩序，應予優先適用，但
    罰鍰以外之沒入或其他種類行政罰，因兼具維護公共秩序之
    作用，為達行政目的，行政機關仍得併予裁處。
(三)再按檢察官之緩起訴處分於緩起訴期間內，有下列情形之一
    者，檢察官得依職權或依告訴人之聲請撤銷原處分，繼續偵
    查或起訴：(1)於期間內故意更犯有期徒刑以上刑之罪，經檢
    察官提起公訴者。(2)緩起訴前，因故意犯他罪，而在緩起訴
    期間內受有期徒刑以上刑之宣告者。(3)違背第二百五十三條
    之二第一項各款之應遵守或履行事項者，刑事訴訟法第二百
    五十三條之三第一項定有明文。準此可認，經檢察官為「緩
    起訴」處分者，於「緩起訴」之猶豫期間內，最終是否會被
    檢察官提起公訴，猶懸而未定，亦即「緩起訴」處分於猶豫
    期間內尚未具有實質之確定力，檢察官於緩起訴期間內，可
    對被告為繼續觀察，如被告顯無反省警惕之情或根本欠缺反
    省警惕之能力，檢察官仍得依職權或依告訴人之聲請，將被
    告「緩起訴」處分撤銷，足見緩起訴處分顯與不起訴處分之
    性質不同。而行政罰法第二十六條明定「一行為不二罰」之
    原則，且應受行政罰之行為如經「不起訴處分或為無罪、免
    訴、不受理、不付審理」之裁判確定者，始得依違反行政法
    上義務規定裁處之，並未包括「緩起訴」處分在內；雖「緩
    起訴」處分之最終使被告免於刑事訴追之效果與「不起訴」
    處分之效果相同，行政罰法第二十六條第二項是否包括緩起
    訴處分情形，固非無疑，惟觀以被告須待緩起訴處分實質確
    定時，才最終地確定免於受刑事訴追，亦即在緩起訴期間內
    即猶豫期間期滿前，該緩起訴處分仍有被撤銷之可能，此時
    原處分機關若依法為行政裁決，將使受處分人有同時遭受行
    政處罰及刑事訴追之危險，顯與行政罰法第二十六條規定之
    立法意旨相違背。且檢察官為緩起訴處分時，依刑事訴訟法
    第二百五十三條之二第一項規定對被告所為之指示及課予負
    擔，具有實質刑罰之效果，對被告具有財產減少及自由受限
    之影響，性質上可謂刑事處分，而緩起訴制度雖以特別預防
    為優先考量，但在具體個案決定上，實亦達到一般預防的作
    用及報應理念，基於一行為不二罰原則，異議人既已就其行
    為受到刑事處分，自不應因同一行為再受到國家的處罰（臺
    灣高等法院暨所屬法院九十六年法律座談會刑事類提案第三
    十六號研討結果參照）。準此，自行政罰法第二十六條規定
    立法意旨為有利於行為人之解釋，以及保障人民基本權，與
    法律規定明示其一排除其他原則之觀點，應認應受行政處罰
    之行為，關於罰鍰部分，同一事實如經緩起訴處分確定者，
    亦有行政罰法第二十六條明定一行為不二罰原則之適用。故
    檢察官為緩起訴處分時如已對受處分人課予指示及負擔，應
    視為受處分人已依刑事法律受到處罰，則於緩起訴處分確定
    後，除法律另有特別規定外，自不得再處以行政罰鍰。從而
    ，汽車駕駛人之酒後駕車行為，經測試檢定酒精濃度超過規
    定標準時，其既違反道路交通管理處罰條例第三十五條第一
    項第一款所定之行政法上義務，同時又觸犯刑法第一百八十
    五條之三公共危險罪之刑事法律，則道路交通主管處罰機關
    依上開行政罰法第二十六條第一項但書規定，得對受處分人
    處以其他種類行政罰之情形外，關於罰鍰部分，則應依行政
    罰法第二十六條及道路交通管理處罰條例第十條規定，移送
    地方法院檢察署處理。於移送後，除有行政罰法第二十六條
    第二項所定不起訴處分等事由或法律另有規定（此部分詳後
    述），得依違反行政法上義務規定另行裁處者外，即不得再
    依道路交通管理處罰條例第三十五條第一項第一款規定，裁
    處受處分人罰鍰之行政罰。
(四)而按九十四年十二月二十八日增訂公布，並自九十五年七月
    一日起施行之道路交通管理處罰條例第三十五條第八項規定
    ：「前項汽車駕駛人，經裁判確定處以罰金低於本條例第九
    十二條第三項所訂最低罰鍰基準規定者，應依本條例裁決繳
    納不足最低罰鍰之部分。」，對照行政罰法第二十六條關於
    一事不二罰之規定，係於九十四年二月五日公布，於九十五
    年二月五日施行，顯見上開道路交通管理處罰條例規定之立
    法目的應係考量適用行政罰法第二十六條後，在酒後駕車違
    規應受刑事處罰者，刑罰罰金處罰額度低於行政罰之流弊，
    而特別立法補繳差額之情形。而條文既明定「經裁判確定處
    以罰金」之情形，自應以上開條文界定之範圍為限，不得恣
    意擴張適用而侵害人民之財產權，故在酒後駕車違規應受刑
    事處罰，而經法院判處有期徒刑、拘役，並宣告緩刑及向公
    庫支付一定之金額或向指定之公益團體、地方自治團體或社
    區提供義務勞務，或經檢察官為緩起訴處分，而命被告向公
    庫或指定之公益團體、地方自治團體支付一定之金額，或向
    指定之公益團體、地方自治團體或社區提供義務勞務等情形
    ，應均無上開道路交通管理處罰條例第三十五條第八項之適
    用，否則即有違行政法上之「法律保留原則」。
(五)查本件受處分人酒後騎乘上揭重型機車，於前揭時、地為警
    攔檢並測得其呼氣酒精濃度達每公升零點五五毫克，經員警
    掣單舉發其「酒後駕車」違規且交其簽收之事實，有酒精測
    試紀錄表、臺北市政府警察局舉發違反道路交通管理事件通
    知單、測試觀察紀錄表、酒後駕車生理平衡檢測表、臺灣臺
    北地方法院檢察署檢察官九十八年度偵字第五七三二號緩起
    訴處分書、臺灣高等法院檢察署九十八年度上職議字第三五
    九七號處分書等在卷可稽，是受處分人確有於上述時、地飲
    酒後駕車上路，經攔檢酒測呼氣酒精濃度達每公升零點五五
    毫克，超過標準值為每公升零點二五毫克之事實，已堪認定
    。
(六)而受處分人本件同一酒後駕車之行為，因同時觸犯刑法第一
    百八十五條之三之公共危險罪，經臺北市政府警察局大安分
    局移送臺灣臺北地方法院檢察署檢察官偵辦，該署檢察官於
    九十八年三月十一日以九十八年度偵字第五七三二號為緩起
    訴處分，緩起訴期間為一年，並應書立悔過書一紙（已於九
    十八年三月十一日當庭履行）、於緩起訴處分確定日起至緩
    起訴期間屆滿前二月止向指定公益團體、地方自治團體或社
    區提供四十小時之義務勞務；再於緩起訴處分確定後十個月
    期間內接受六小時之道路交通安全講習六小時，嗣前開緩起
    訴處分經臺灣臺北地方法院檢察署檢察官依職權送請再議，
    臺灣高等法院檢察署認原處分核無不當，應予維持而於九十
    八年三月二十五日以九十八年度上職議字第三五九七號處分
    書駁回再議，該緩起訴處分於九十八年三月二十五日確定，
    緩起訴處分期間自九十八年三月二十五日起至九十九年三月
    二十四日止，受處分人已於九十八年五月七日起至九十八年
    九月二日止向臺北市文山區萬芳國民小學完成勞務服務等情
    ，有臺灣臺北地方法院檢察署檢察官九十八年度偵字第五七
    三二號緩起訴處分書、臺灣高等法院檢察署九十八年度上職
    議字第三五九七號處分書、臺灣臺北地方法院檢察署義務勞
    務工作日誌等在卷可稽，並經本院調閱臺灣臺北地方法院檢
    察署九十八年度偵字第五七三二號偵查卷宗全卷（含九十八
    年度緩字第九八八號緩起訴執行卷宗、九十八年度緩護命字
    第四六六號及九十八年度緩護勞字第二一三號觀護卷宗）核
    閱無訛，是本件受處分人以一酒後駕車之行為，同時觸犯刑
    事法律及違反行政法上義務，經檢察官依刑事法律為緩起訴
    處分，受處分人並依據該緩起訴處分向指定公益團體、地方
    自治團體或社區提供四十小時之義務勞務，則受處分人既因
    緩起訴處分而負有於一定期間內，向指定之公益團體、地方
    自治團體或社區提供四十小時義務勞務，如有違反，即有受
    刑事訴訟法第二五三條之三第一項第三款規定之緩起訴處分
    被撤銷之不利益；而如其確實遵守並履行各項緩起訴條件，
    除有刑事訴訟法第二百六十條所定情形之一發生者，就同一
    案件即無再遭受刑事訴追之虞。從而，受處分人所提供之義
    務勞務，雖非屬刑法第三十二條至第三十四條之刑罰範圍，
    但其既造成受處分人義務增加，性質上亦屬干預人民自由之
    處分，即具有實質刑罰之性質，與刑事制裁無異，應有行政
    罰法第二十六條第一項規定之適用，不應就同一行為再受行
    政罰鍰。雖依道路交通管理處罰條例第三十五條第八項之規
    定，倘駕駛人所支付之緩起訴處分金，未達道路交通管理處
    罰條例第九十二條第三項所定最低罰鍰基準規定者，固須補
    繳不足最低罰鍰之部分，惟本件緩起訴處分係令受處分人向
    指定之機關提供四十小時之義務勞動服務，並非命給付金錢
    ，無同一之比較基準，自無前揭條項關於如罰金不足最低罰
    鍰時尚應補繳差額之問題。
(七)再原處分機關依道路交通管理處罰條例第二十四條第一項第
    二款及第三十五條第一項規定另對受處分人裁處施以道路交
    通安全講習及吊扣駕駛執照十二個月部分，受處分人雖未於
    聲明異議狀中明確陳明對此部分裁罰之意見，惟此部分處分
    係原處分機關基於前開單一之違規行為所為處分之一部，受
    處分人對於其中之罰鍰既已表明不服之旨，自應認其已對該
    案之處分全部聲明不服，本院自應併予審究。揆諸前開規定
    及說明，此二部分之處分係屬罰鍰以外之其他種類行政罰，
    因兼具維護公共秩序之作用，為達行政目的，是原處分機關
    就此部分之併予裁處，於法並無不合。
(八)至原處分機關所援引之交通部九十五年六月二十八日交路字
    第○九五○○○六四九三號函及九十五年七月十七日交路字
    第○九五○○○六九八六號函，係各機關依其職掌就有關法
    規為釋示之行政命令，非中央法規標準法第二條、第三條之
    法律（法、律、條例、通則）、命令（規程、規則、細則、
    辦法、綱要、標準、準則），不具有法的拘束力，法官於審
    判案件時，固可予以引用，但仍得依據法律，表示適當之不
    同見解，並不受其拘束；司法行政機關所發司法行政上之命
    令，如涉及審判上之法律見解，僅供法官參考，法官於審判
    案件時，亦不受其拘束（司法院大法官釋字第二一六號解釋
    亦同此意旨）。是上開交通部九十五年六月二十八日交路字
    第○九五○○○六四九三號函及九十五年七月十七日交路字
    第○九五○○○六九八六號函，關於此部份之函示或意見，
    與本院認定不同，對本件自不生拘束力，併此敘明。
五、綜上所述，本件受處分人確有在上開時、地，因酒後騎乘車
    輛，經測試呼氣酒精濃度超過規定標準之違規行為，原處分
    機關依道路交通管理處罰條例第三十五條第一項第一款規定
    ，裁處吊扣受處分人駕駛執照十二個月（已執行）及施以道
    路交通安全講習之其他種類行政裁罰部分，於法並無不合，
    此部分異議為無理由，應予駁回。至原處分裁處受處分人罰
    鍰三萬元之行政裁罰部分，因受處分人之酒後駕車行為，確
    係一行為同時觸犯刑事法律及違反行政法上之義務規定，且
    經檢察官為緩起訴處分確定，並由受處分人依緩起訴處分命
    令向指定公益團體、地方自治團體或社區提供四十小時之義
    務勞務，雖非刑法所定刑罰之種類，惟已對受處分人之名譽
    、心理產生相當制約並影響其財產等權益，應可實質該當行
    政罰法第二十六條第一項所規定之「依刑事法律處罰」。。
    揆諸前揭說明，應認受處分人之異議為有理由，原處分機關
    漏未斟酌及此，遽對受處分人裁處罰鍰三萬元，自有未洽，
    受處分人就此罰鍰部分聲明異議為有理由，應由本院將此部
    分撤銷，並裁決如主文第二項所示，以資適法。
據上論斷，應依道路交通案件處理辦法第十九條、第二十條前段
，裁定如主文。
中    華    民    國    99    年    8     月    31    日
                  交通法庭  法  官  黃紹紘
以上正本證明與原本無異。
如不服本裁定，應於送達後5日內，向本院提出抗告狀。
                            書記官  陳靜君
中    華    民    國    99    年    9     月    8     日

司法院資訊處製作；財團法人民間司法改革基金會備份。
